臺灣高等法院高雄分院民事判決　　　 96年度保險上易字第3號
上　訴　人　丙○○
訴訟代理人　張清雄律師
被上訴人　　南山人壽保險股份有限公司
法定代理人　戊○○
訴訟代理人　朱惠君律師
　　　　　　乙○○
上列當事人間請求給付保險金事件，上訴人對於民國95年12月22
日臺灣高雄地方法院95年度保險字第34號第一審判決提起上訴，
本院於96年7月4日言詞辯論終結，判決如下：
    主      文
上訴駁回。
第二審訴訟費用由上訴人負擔。
    事實及理由
一、上訴人主張：其於民國91年1 月14日以配偶吳國禎為被保險
    人，向被上訴人購買南山人壽Ｚ000000000保單（下稱系爭保
    險契約），並附加保險金額新台幣（下同）100 萬元之新人
    身意外傷害保險附約（下稱系爭保險附約），嗣吳國禎於94
    年12月5 日下午6 時許在高雄市○○路112 號前不慎跌倒在
    鋼材上，經友人甲○○送返家中，詎於次日早晨即昏迷不醒
    ，雖經送高雄市立小港醫院（下稱小港醫院）急救，仍於同
    年月10日死亡。吳國禎之死亡係因上述跌倒引起出血，因其
    送醫時頭、臉左側、肩部及膝蓋等均有瘀青，並非腦中風或
    生病所致之出血，乃屬意外死亡，且由上訴人所提出小港醫
    院電腦斷層掃描光碟片，可明顯看出吳國禎是硬腦膜下出血
    ，這是外力所造成的，而疾病、中風等的出血是腦幹，再依
    小港醫院95年8 月28日函文指出血小板低下或因潛在疾病或
    外力導致顱內出血則無法判斷；但其他包括創傷所引起的亦
    無法排除，吳國禎應係意外死亡，惟被上訴人就意外險部分
    拒絕理賠等情，爰依系爭保險附約，求為判決：被上訴人應
    給付100 萬元及自95年1 月25日起至清償日止，按年息10%
    計算之利息。原審為上訴人敗訴之判決。上訴人於本院聲明
    ：(一)原判決廢棄。(二)被上訴人應給付上訴人100 萬元及自95
    年1 月25日起至清償日止，按年息10% 計算之利息。
二、被上訴人則以：兩造確成立系爭保險契約及附約，且上訴人
    為受益人。嗣被保險人吳國禎於94年12月10日因心跳停止、
    呼吸衰竭、腦水腫、顱內出血、肝硬化、糖尿病、肺炎、敗
    血症等而身故，被上訴人已付訖系爭保險契約壽險部分之保
    險金。因吳國禎死亡證明書係由小港醫院醫師出具載明死亡
    原因為病死或自然死，而顱內出血極可能為自發性出血，故
    非意外原因導致死亡。如上訴人主張吳國禎為意外死亡，自
    應舉證證明吳國禎非因疾病引起之外來突發事故而死亡等語
    ，資為抗辯，並於本院為駁回上訴之聲明。
三、兩造不爭執事項：
  (一)兩造於91年1 月14日以上訴人之配偶吳國禎為被保險人，成
    立系爭保險契約，並附加系爭保險附約。
  (二)嗣吳國禎於94年12月10日因心跳停止、呼吸衰竭、腦水腫、
    顱內出血、肝硬化、糖尿病、肺炎、敗血症身故，被上訴人
    已付訖壽險部分之保險金。但以吳國禎非因疾病引起之外來
    突發事故而致死亡，拒絕給付意外保險金100 萬元。
  (三)上訴人於95年1 月9 日提出前開意外保險給付之申請，故如
    符合意外死亡之條件，則被上訴人應於95年1 月25日給付10
    0萬元，及自同日起按年息10% 計算之利息。
  (四)人身保險要保書、死亡證明書、系爭保險契約、出院病歷摘
    要、理賠案件會簽單、小港醫院病歷等在卷可稽。
四、本件兩造所爭執事項：(一)吳國禎於94年12月10日是否非因疾
    病引起之外來突發事故而死亡？(二)上訴人得否依系爭保險附
    約請求被上訴人給付意外保險金100 萬元及利息？茲分述如
    下：
  (一)吳國禎於94年12月10日是否非因疾病引起之外來突發事故而
    死亡？
  1.按當事人主張有利於己之事實者，就其事實有舉證之責任，
    民事訴訟法第277 條前段定有明文。又按原告於其所主張之
    起訴原因，不能為相當之證明，而被告就其抗辯事實，已有
    相當之反證者，當然駁回原告之請求，最高法院著有20年上
    字第2466號判例可資參照。復按傷害保險人於被保險人遭受
    意外傷害及其所致殘廢或死亡時，負給付保險金額之責；前
    項意外傷害，指非由疾病引起之外來突發事故所致者，保險
    法第131 條亦有明文。是以，上訴人主張依系爭保險附約請
    求被上訴人給付保險金，自應就吳國禎非因疾病引起死亡，
    負舉證責任。
  2.經查，吳國禎生前即患有B 型肝炎併肝硬化，血小板較正常
    人偏低，且於92年間即已有肝硬化、肝炎、糖尿病併末期腎
    衰竭及周邊肢體病變、長期蜂窩性組織炎、慢性酒精中毒症
    等病症，最後並患有敗血症、慢性蜂窩組織炎，末期已有血
    小板低下症合併有廣泛性血管內凝血病變等節，有兩造不爭
    執其真正之法務部法醫研究所（下稱法醫研究所）95年11月
    6 日法醫理字第0950004356號函附鑑定書（原審卷第80至87
    頁），及吳國禎之病歷附卷可稽（另置卷外），而血小板數
    目偏低會導致出血，即任何有血管之部位皆可能出血，故此
    類患者常隨時有出血之可能性一節，亦有上訴人不爭執其真
    正之小港醫院95年8 月28日高醫港秘字第0950001353號函在
    卷可佐（原審卷第65至67頁），如此足認吳國禎因罹患前述
    疾病，而有可能隨時因體內出血導致死亡之結果。
  3.次查，吳國禎於94年12月6 日送至小港醫院加護病房住院期
    間，其血小板數目偏低合併有廣泛性血管內凝血病變，經胃
    鏡檢查證實有上消化道出血，且電腦斷層檢查呈現顱內出血
    併腦水腫，嗣其於同年月10日上午10時13分死亡，經該院醫
    師依內科加護病房狀況開具死亡證明書，並記載：直接引起
    死亡之原因為心跳停止及呼吸衰竭，先行原因為腦水腫、顱
    內出血，而對於死亡有影響之疾病或身體狀況為肝硬化、糖
    尿病、肺炎、敗血症等，並勾選死亡種類為「病死或自然死
    亡」，且該段治療病歷未見記載吳國禎有何外傷，而與其於
    93年7 月21日急診住院時經理學檢查出有多處外傷不同等情
    ，亦有上揭小港醫院函、病歷及死亡證明書在卷可憑，足認
    上訴人主張吳國禎係因跌倒外傷致出血死亡等語，尚與診斷
    結果不符。
  4.再查，原審經兩造同意，將吳國禎全部病歷及電腦斷層電子
    檔送請法醫研究所鑑定，經法醫研究所表示：吳國禎因本身
    患有前述之B 型肝炎併肝硬化，及敗血症引起之廣泛性血管
    內凝血病變、血小板低下症等，極易有出血之傾向，故其末
    期患有上腸胃道出血及顱內出血病灶，應為病程之演變；且
    其於94年12月7 日進行之頭部電腦斷層，亦顯示顱腔周圍之
    軟組織均無異常，即無出血、無水腫、無挫傷痕，在硬腦膜
    上、下腔更無常見外傷性之出血型態傷，並無積極證據支持
    有外力導致顱內出血，故吳國禎死亡前雖有下顎唇邊斑狀出
    血，亦無法推論其有創傷性顱內出血情形，並研判吳國禎死
    亡前為自然疾病演變之結果，其死亡方式應為自然死等語，
    有法醫研究所鑑定書在卷可按（原審卷第80至87頁）。如此
    應認吳國禎死亡結果確係因其本身疾病所引發自發性出血所
    致，而非來自外力之創傷性出血。是以被上訴人辯稱吳國禎
    之死亡係因疾病引起所致等語，即為可採。
  5.至上訴人主張法醫研究所之鑑定係根據書面判斷，無法看出
    當時情形，而吳國禎乃94年12月5 日不慎跌倒在鋼材上，於
    翌日送醫時，頭、臉左側、肩部及膝蓋等均有瘀青，其病歷
    上載有頭部瘀血浮腫，故吳國禎並非因腦中風或生病所致之
    出血死亡，實為意外死亡等語，並舉證人甲○○為證。惟查
    ，吳國禎之病歷，乃主治醫師就其送醫時之一切情形依醫學
    專業所記載，且吳國禎送醫當時之情形，於事後鑑定並無法
    重現，故法醫研究所根據病歷及上訴人自行提出之電腦斷層
    電子檔而為鑑定，自屬可信且為必要，則其徒以該鑑定係基
    於書面審查為指摘，並不足以影響鑑定結果之認定，實無可
    採。次查，吳國禎自94年12月6 日送醫後迄同年月10日出院
    時止之病歷，僅載有其頭部瘀血浮腫及下顎唇邊斑狀出血之
    記載一節，有該病歷可據，此與上訴人主張吳國禎送醫時，
    頭、臉左側、肩部及膝蓋等處均有瘀青情形，顯不相符。再
    者，吳國禎頭部瘀血浮腫乃因本身患有之疾病所引發自發性
    出血所致，為病程之演變，並無可支持係因外傷所致之檢查
    證據，又其下顎唇邊斑狀出血，亦可能係因其上開病症所造
    成，業如前述，益徵吳國禎顱內出血併腦水腫，係因本身疾
    病引發自發性出血所致，而非外力造成。況且，縱認上訴人
    及證人甲○○陳稱吳國禎曾於94年12月5 日因不慎跌倒致身
    體多處瘀青屬實，惟吳國禎之死亡係其自然疾病演變之結果
    ，業如前述，則其跌倒亦顯非造成死亡之原因。是以上訴人
    上開主張並不足採。
  6.上訴人又主張：由小港醫院電腦斷層掃描光碟片，可明顯看
    出吳國禎是硬腦膜下出血，這是外力所造成的，而疾病、中
    風等的出血是腦幹，再依小港醫院95年8 月28日函文指出血
    小板低下或因潛在疾病或外力導致顱內出血則無法判斷；但
    其他包括創傷所引起的亦無法排除云云，惟查，證人丁○○
    ○○證稱：「（電腦斷層報告是否有提到硬腦膜下腔出血？
    ）沒有」「從電腦斷層片並無硬腦膜下出血」等語（本院卷
    第63、64、65頁），足見上訴人主張吳國禎是硬腦膜下出血
    ，這是外力所造成的等語，與事實不符，應無可採。又依證
    人陳煌麒證稱：「病患吳國禎有糖尿病、高血壓、肝硬化、
    多發性肝結節、疑似肝癌、消化性潰瘍、食道靜脈瘤，根據
    上面疾病肝硬化病人通常合併凝血功能不佳」「住院過程中
    病人的凝血時間超過三秒，血小板數目小於10萬，所以代表
    任何急性病變都足以讓其出血問題」「根據病歷記載病人是
    屬於Ｂ等級，代表其凝血功能不佳，且病患合併有高血壓，
    假設病人血壓平常控制不穩定，就可能會造成顱內出血」等
    語（本院卷第61、62頁）觀之，並不能證明吳國禎係因外力
    或其他創傷導致顱內出血。
  7.綜上，吳國禎死亡係疾病引起所致，業據小港醫院開立之死
    亡證明書上勾選「病死或自然死亡」及法醫研究所鑑定明確
    可憑，而上訴人復未舉證證明吳國禎非因疾病引起死亡，因
    被上訴人抗辯之事實已有上開證明，則揆諸前揭說明，自難
    認定上訴人前述主張為有理由。
  (二)上訴人得否依系爭保險附約請求被上訴人給付意外保險金10
    0萬元及利息？
    經查：系爭保險附約第3條第1項約定：「被保家庭成員於本
    附約有效期間內，因遭受意外傷害事故，致其身體蒙受傷害
    而致成重大燒燙傷、殘廢或死亡時，依照本附約的約定，給
    付保險金」；同條第2 項則約定：「前項所稱意外傷害事故
    ，指非由疾病引起之外來突發事故」等語（原審卷第29頁）
    ，是以系爭保險附約乃與前揭保險法第131 條規定相符，自
    應以傷害事故發生之原因，係由於外來之原因，即非因被保
    險人本身已存在之內在疾病以致發生意外之死亡結果為限，
    被上訴人始有給付保險金之責。因吳國禎之死亡係本身疾病
    引起自發性出血等內在原因所致已如前述，即非屬兩造於系
    爭保險附約所約定之意外事故。準此，吳國禎死亡之原因即
    非「意外傷害事故」，則上訴人主張保險事故發生，請求被
    上訴人應給付保險金及利息，洵屬無據，不應准許。
五、綜上所述，上訴人依系爭保險附約之法律關係，請求被上訴
    人給付100 萬元及自95年1 月25日起按年息10% 計算之利息
    ，為無理由，應予駁回。原審為上訴人敗訴之判決，並無不
    合。上訴意旨指摘原判決不當，求予廢棄改判，為無理由，
    應予駁回。
六、據上論結，本件上訴為無理由，依民事訴訟法第449 條第1
    項、第78條，判決如主文。
中　　華　　民　　國　　96　　年　　7　　月　  18   　日
                            民事第五庭
                                審判長法官       蔡明宛
                                法      官       黃國川
                                法      官       曾錦昌
以上正本證明與原本無異。
本件不得上訴。
中　　華　　民　　國　　96　　年　　7　　月　  18   　日
                                書  記  官       郭蘭蕙
